臺灣高等法院高雄分院刑事判決　　　　　　　　　九十年度上更(二)字第三三一號
　　上　訴　人
　　即　被　告　甲○○
　　選任辯護人　陳裕文
　　　　　　　　葉耀鵬
　　上　訴　人
　　即　被　告　乙○○
　　選任辯護人　林慶雲
　　　　　　　　侯勝昌
　　　　　　　　徐瑜容律師
右上訴人等因偽造文書等案件，不服臺灣高雄地方法院八十七年度訴字第一七０九號
中華民國八十八年九月二十九日第一審判決（起訴案號：臺灣高雄地方法院檢察署八
十七年度偵字第一二九六四號），提起上訴，判決後，經最高法院第二次發回更審，
本院判決如左：
      主  文
原判決撤銷。
乙○○共同連續行使變造私文書，足以生損害於公眾及他人，處有期徒刑參年。平成
四年一月二十八日、七月六日船舶原簿運輸官欄內偽造之「相千」、「鈴本」之署
押及其下方偽造之印文四枚均沒收。
甲○○共同連續行使變造私文書，足以生損害於公眾及他人，累犯，處有期徒刑貳年
陸月。平成四年一月二十八日、七月六日船舶原簿運輸官欄內偽造之「相千」、「
鈴本」之署押及下方偽造之印文四枚均沒收。
      事      實
一、乙○○係昱豐漁業股份有限公司（下稱昱豐漁業公司）之實際執行業務之人，前
    因詐欺案件，經台灣高等法院台南分院於民國（下同）七十九年四月三十日以七
    十九年度上易字第一二七號判決科處有期徒刑五月，緩刑三年確定；甲○○前亦
    因詐欺案件，先後經台灣高等法院台南分院於七十七年間以七十七年上易字第五
    ０九號、七十七年上易字第八二一號判決科處有期徒刑三月、五月，送監執行後
    ，於八十年一月二十四日執行完畢，詎乙○○竟仍不知悔改，復基於行使變造私
    文書、使公務員登載不實之概括之犯意，及詐欺取財之犯意，擬自日本買進汰舊
    船舶，再虛報不實之船價，向台灣土地銀行中山分行訛詐鉅額貸款，因而於七十
    九年五月間，向某不詳日本掮客接洽，以昱豐漁業公司名義向日本UNIVERSAL MA
    RINE LTD公司（下稱ＵＭ公司）購得價值約新台幣（下同）一億三千六百餘萬元
    （日幣六億九千六百五十萬元）之某不詳大型汰舊漁船一艘，於給付部分價金後
    ，因資金不足，遂於八十一年一月間邀同甲○○參與投資，甲○○明知上情，竟
    亦與乙○○基於共同之犯意聯絡，由其負責籌募資金，購入汰舊船舶後續動作則
    由乙○○負責，因依行政院農業委員會於七十八年十一月十七日所發布之「台灣
    地區漁船漁業證照核發及管理準則之規定，二千噸以上具有加工製造設備之漁船
    其船齡超過十年不得進口，乙○○於八十一年二月十日，持經不詳姓名者將船舶
    下水日期、製（出）圖日期由原日本昭和四十八年（公元一九七三年）五月變造
    為昭和六十三年（公元一九八八年）五月之另一艘日本籍「曙光丸第七十三號」
    船舶國籍證書、船舶製圖及配置圖影本等私文書向向行政院農業委員會申請輸入
    許可，經行政院農業委員會於八十一年五月十五日核准，而將不實之船齡登載於
    公務員職務上所製作之同意輸入函內，同意昱豐漁業公司輸入後，於八十一年五
    月二十五日以昱豐漁業公司之名義，持前揭內容不實之同意輸入之公文書向經濟
    部國際貿易局辦理輸入手續，行使該不實同意輸入之公文書，使不知情承辦之公
    務員於同日將不實之船舶下水日期登載於職務上所掌管之輸入許可證內，核發給
    乙○○，乙○○取得前揭輸入許可證後，旋即於八十一年六月十二日檢具前揭由
    經濟部國際貿易局所核發不實之輸入許可證、變造之日本國船舶國籍證書及將原
    下水日期為「昭和四十八年」（公元一九七三年）五月變造為昭和六十三年（公
    元一九八八年）五月、新造登錄日期為昭和「四十八年八月二十一日」變造為昭
    和六十三年八月二十一日、運輸事務官名義「古屋仁」變造為「相千明」及經
    偽造之「運輸事務官」印文之船舶原簿向我國駐紐西蘭代表處申請核發中華民國
    船舶臨時國籍證書，以行使該變造私文書及不實公文書，均足生損害於行政院農
    業委員會、經濟部國際貿易局對於船舶船齡輸入之管制，我國駐外代表處對於船
    舶臨時國籍證書核發之正確性及船舶原簿等之文書之制作名義人。嗣該不詳之船
    舶返國後，復於八十一年九月十四日持將船舶原下水日期為「昭和四十八年」五
    月變造為昭和六十三年五月、新造登錄日期為昭和「四十八年八月二十一日」變
    造為昭和六十三年八月二十一日、運輸事務官名義「古屋仁」變造為「鈴木」、
    將原於「平成四年六月十三日出售予模里西斯國所屬函明鍚炳有限公司而喪失國
    籍」變造為於「日本平成四年六月二十六日出售予昱豐漁業公司」及偽造之「運
    輸事務官鈴木」印文之船舶原簿向交通部高雄港務局承辦船舶檢查、登記之公務
    員辦理檢查，使不知情之公務人員將不實之下水日期登記於船舶登記書、船舶登
    記簿上，足以生損害於交通部高雄港務局對於船舶登記管理之正確性及船舶原簿
    之文書之制作名義人。乙○○、甲○○等明知渠等僅以新台幣一億三千六百餘萬
    元購得該不詳汰舊漁船，竟意圖為自己不法之所有，推由乙○○出面，在授信申
    請書內佯稱「昱豐壹號」之船價有四億元云云，而以昱豐漁業公司名義於八十一
    年十月五日，提供記載不實船價之船舶買受契約書，向台灣土地銀行中山分行貸
    款三億元，企圖向該行訛詐一億六千餘萬元，因臺灣土地銀行總行發覺船齡太大
    而未予核貸，致未能得逞。
二、案經臺灣高雄地方法院檢察署檢察官自動檢舉偵查起訴。
      理      由
一、訊據上訴人即被告乙○○、甲○○均矢口否認有右揭行使變造、使公務員登載不
    實及詐欺等犯行，被告乙○○辯稱：伊不知相關文件係變造及該船舶之船齡已逾
    十年，且該船確係以日幣二十億元購入，如該船齡逾期亦係遭日人所騙，渠等亦
    係被害人云云。被告甲○○辯稱：其係事後因購船資金不足付尾款時始參與投資
    ，不知船齡已逾期及證件係變造，以郭一岳、莊富竹、曾錦昌、陳泰良等人名義
    匯款及提款係因部分資金係向渠等借貸，為取信借款人所採取之措施，且錢確有
    交給日方掮客，向銀行抵押借款時，尚有要提供其他不動產抵押云云。
二、惟查：
  (一)被告乙○○於八十一年二月十日，持下水日期、船舶製（出）圖及船舶配置圖日
    期均為昭和六十三年（公元一九八八年）五月之日本籍「曙光丸第七十三號」船
    舶國籍證書、船舶製圖、配置圖影本等向行政院農業委員會申請核准輸入許可，
    經行政院農業委員會於八十一年五月十五日核准同意輸入之事實，有行政院農業
    委員會漁業署檢送申請同意輸入時所檢送之文件在卷可憑（見本院上更(二)字第三
    三一號(二)卷第一六八頁起），被告乙○○於行政院農業委員會在八十一年五月十
    五日核准同意昱豐漁業公司輸入漁船後，於八十一年五月二十五日向經濟部國際
    貿易局辦理輸入手續時，所取得之輸入許可證內之船舶下水日期為一九八八年三
    月之事實，亦有輸入許可證在卷可憑（見八十六年度偵緝字第０五六二號卷第三
    十二之一頁），被告乙○○於八十一年六月十二日檢具前揭由經濟部國際貿易局
    所核發之輸入許可證、日本國船舶國籍證書、日本國船舶原簿等向我國駐紐西蘭
    代表處申請核發中華民國船舶臨時國籍證書之事實，亦經外交部函覆明確（見同
    上偵查卷第一一六頁背面第四行起），核與被告乙○○於原審所陳相符（見原審
    卷第七十八頁背面第九行起），並有臨時船舶國籍證書申請書、我國駐紐西蘭代
    表處所核發中華民國臨時船舶國籍證書在卷可憑（見同上偵查卷第三十二頁、第
    一二四頁），被告乙○○於上開船舶返國後，於八十一年九月十四日持以日本關
    東運輸局東京海運支局為製作名義人船舶原簿，向交通部高雄港務局承辦船舶檢
    查、登記之公務員辦理船舶檢查之事實，亦經交通部高雄港務局該局函覆在卷（
    見本院上更(一)字第三０二號卷第一九一頁）。
  (二)日本國籍之「曙光丸第七十三號」船舶係於日本昭和四十八年（即西元一九七三
    年，民國六十二年）在日本福岡市福岡造船株式會社建造完成下水之事實，業經
    行政院農業委員會函請外交部查明在卷，有我國駐日本代表處傳真電報、船舶原
簿在卷可憑（見本院上訴卷第一四二頁、八十六年偵緝字第０五六二號第四十一
    、四十二、一六一、一六二頁），並經承辦檢察官向日本海事協會台北事務所查
    明屬實（見八十四年偵字第五四九四號卷第一一九頁）。依前揭船舶原簿所載，
    「曙光丸第七十三號」船舶之原始所有人為日魯漁業株式會社所有，首次登錄日
    期為昭和四十八年八月二十一日，嗣於昭和六十二年四月二十七日因買賣而由「
    南星海運」株式會社取所有權，再於平成四年（即民國八十一年，西元一九九二
    年）六月十三日出售予模里西斯國所屬「函明鍚炳有限公司」而喪失國籍，並於
    平成四年六月二十六日辦理日本國船籍塗銷登記，且當時日本之運輸事務官為古
    屋仁。
  (三)昱豐漁業公司於八十一年二月十日向行政院農業委員會申請准予輸入工船時所檢
    送之日本國船舶國籍證書所載之進水日期為「昭和六十三年」（即民國七十七年
    ，西元一九八八年）五月，船舶製（出）圖、配置圖等日期均為「日本昭和六十
    三年」，於八十一年六月十二日向我國駐紐西蘭代表處申請核發中華民國船舶臨
    時國籍證書時所檢具之日本船舶原簿、輸出承認申請書、公證契約書所載之進水
    日期均為「昭和六十三年」五月或西元「一九八八年」五月，向交通部高雄港務
    局申請船舶檢查時所提出之以日本關東運輸局東京海運支局為製作名義人之船舶
    原簿內所載下水日期均為「昭和六十三年」，原始所有人雖亦係日魯漁業株式會
    社，惟首次登錄日期則為「昭和六十三年八月二十一日」，「南星海運」株式會
    社取得該船舶之日期為「昭和六十三年十二月二十七日」，「平成四年六月二十
    六日」出售予我國昱豐漁業公司，「平成四年七月一日」辦理日本國籍塗銷登記
    ，運輸官分別係「鈴木」、「相千明」等情，亦有前揭日本船舶國籍證書、船
    舶原簿影本可資對照，經核其內容均與我國駐日本代表處傳真電報所檢送之船舶
    原簿所載下水日期為「昭和四十八年」，首次登記日期為昭和四十八年八月二十
    一日，於昭和六十二年四月二十七日所有權變更為「南星海運」株式會社，平成
    四年六月十三日出售予模里西斯國所屬「函明鍚炳有限公司」而喪失國籍，並於
    平成四年六月二十六日辦理日本國船籍塗銷登記，運輸官為古屋仁等內容不符，
    經本院前審將前開「曙光丸第七十三號」船舶登記原簿（見八十六年度偵緝字０
    五六二號卷第四十二頁）與被告乙○○持向行政院農業委員會申請進口之船舶原
    簿（同上偵緝卷第四十九頁）送請法務部調查局鑑定結果，亦認除「登錄年月日
    」欄、「記事」欄、右上角「進水年月日」欄之書寫日期及「日本運輸事務官」
    等官方所蓋文字及印文不符外，其餘書寫字跡均係同一原本影印而成，有該局九
    十年一月二十日（九十）陸（二）字第九０００三二七四號通知書在卷可憑（見
    本院上更(一)卷第八九頁）。足證被告乙○○所持有前開船舶國籍證書、船舶製圖
    、配置圖、船舶原簿內有關下水日期、出售予昱豐漁業公司、所有權變更等日期
    ，鉛印部分運輸官之名字確經變造，運輸官之印文係經偽造無訛。如前所述，由
    我國駐日本代表處傳真電報檢附之船舶原簿所載「曙光丸第七十三號」船舶早於
    平成四年六月十三日（民國八十一年，西元一九九二年）賣給模里西斯國「函明
    錫炳有限公司」而喪失日本國籍（見本院上訴卷第一三一頁、第一三三頁），則
    被告乙○○不可能再於平成四年六月二十六日向日本ＵＭ公司購得日本籍之系爭
    曙光丸七十三號漁船，並於平成四年七月一日向日本關東運輸局東京海運支局辦
    理塗銷登記，足徵被告乙○○所購入者並非「曙光丸第七十三號」漁船無訛。
    再者，前開船舶原簿等雖係經變造，惟並無證據足以證明係出於被告乙○○、甲
    ○○所變造，檢察官亦未認係被告等所變造，附此敘明。
  (四)依行政院農業委員會於七十八年十一月十七日所發布之「台灣地區漁船漁業證照
    核發及管理準則第三條第四款及第五條第三項規定，輸入二千噸以上具有加工製
    造設備之漁船自建造完成進水日起算不得超過十年。被告乙○○所購入者雖非「
    曙光丸七十三號漁船」，且所購入之不詳船舶目前因複雜之債務糾紛，被俄國有
    關單位扣押在海參威港，並由俄國司法單位處理中，此經行政院農業委員會漁業
    署函覆在卷（見本院上更(二)字第三三一號(一)卷第一八六頁），並經證人即前富帆
    漁業股份有限公司董事長李文童於本院調查時證述在卷（見本院上更(二)字第三三
    一號(二)卷第二七頁），本院無從進行鑑定工作，且證人即前在交通部高雄港務局
    擔任船舶丈量、檢查工作之王工準於本院調查時亦證稱：無法確認當時檢查時之
    船舶是否確係自日本買入之「曙光丸第七十三號船舶」等語（見本院上更(二)字第
    三三一號(二)卷第二十頁）。惟被告乙○○係持將原下水日期為昭和四十八年變造
    為六十三年之船舶原簿、船籍國證書、船舶配置圖等申請輸入，參以如未逾十年
    ，本得以合法輸入，亦無持經變造船舶下水日期之船舶原簿、船籍國證書等文書
    申請輸入之必要，足證被告乙○○所購入之不詳船舶已逾十年無訛。被告乙○○
    所購入者並非「曙光丸第七十三號」船舶，已如前述，而證人即掮客藤崎秀夫於
    本院前審證稱：船齡未逾十年等語（見本院上更(一)字第三０二號卷第六十九頁）
    ，既係依曙光丸七十三號船舶所為證述，且日籍「曙光丸第七十三號」船舶之船
    齡亦已逾十年，則其所證未逾十年云云，即無可採。
  (五)被告乙○○匯予ＵＭ公司之如附表一所示日幣共計六億九千六百五十萬元，有匯
    票影本（見八十四年度偵字第五四九四號卷第一八０至一八四頁）、賣匯水單、
    ＵＭ公司所出據之領收證（見本院上更(二)字第三三一號(二)卷一五四頁至一五九頁
    、證人即任職於台灣土地銀行高雄中山分行之謝益信所提出外放賣匯水單第二七
    、二十八頁），依當時之匯率約０．一九六計，合計約新台幣一億三千六百餘萬
    元，而被告乙○○以昱豐公司名義於八十一年十月五日，向臺灣土地銀行高雄中
    山分行申請貸款時，授信申請書內所載之申請核貸金額為三億元，用途為購船，
    擔保品為「昱豐壹號」加工船，單價則記載為新台幣四億元之事實，有證人劉明
    仁於檢察官偵查時所提出之授信申請書可憑（見外放證物），證人謝益信於本院
    調查時亦證稱：申貸三億元，未核貸之原因是因為新公司，船齡也太大了等語（
    見本院上更(二)字第三三一號(一)卷第一０三頁倒數第二行），被告乙○○等係企圖
    以低價進口汰舊船舶訛詐高額借款應堪認定。又依前揭授信申請書所載，前揭貸
    款並未記載被告甲○○另有提供不動產供抵押，且證人謝信益於本院調查時亦證
    稱：如果有船舶抵押，不會要求其他抵押品等語（見本院上更(二)字第三三一號(一)
    卷第一０六頁），是被告甲○○所辯：有要另提供不動產抵押云云，應無可採。
  (六)附表一所示金錢係直接匯入ＵＭ公司或由該公司出具收據表示收受，而附表二所
    示之金額，其付款方式均係以被告乙○○、甲○○及案外案外人郭一岳、莊富竹
    、曾月珍（被告甲○○之妻）、曾錦昌、陳泰良等人為受款人，或是購買美金旅
    行支票，而非直接將價款匯與日本之賣主，有匯出匯款申請書、匯票、兌換申請
    書、護照影本等在卷可憑（見八十四年度偵第五四九四號卷第一七八頁至二一二
    頁、第二六二至二七五頁），且被告乙○○亦自承匯至日本後，由渠等自銀行領
    出現金等語（見八十四年度偵字第五四九四號卷第一七四頁背面），足見附表二
    所示給付價金之方式顯與附表一所示不同，既係向同一家公司買入船舶，何以付
    款方式先後迥異？再者，買賣船舶公證係於平成四年（即民國八十一年）一月十
    七日，此經台北駐日經濟文化代表處查證函覆在卷（見本院上更(二)字第三三一號
    (一)卷第一五二頁），昱豐漁業公司係於平成四年六月二十六日取得船舶所有權
    ，昱豐漁業公司向我國駐紐西蘭代表處申請中華民國船舶臨時國籍證書之日期係
    在八十一年六月二十日，已如前述，而附表二所示匯款日期大部分在船舶買賣契
    約公證及向我國駐紐西蘭代表處申請中華民國船舶臨時國籍證書之後，如附表二
    所示之金錢係用以支付船價，豈非價金僅付三分之一即取得所購得之船舶及所有
    權？此豈與買賣常情相符，且如後所述，被告乙○○從事漁船工作已有十餘年之
    經歷，前此並有購買漁船之經驗，如此鉅額價金給付竟無交付價金之憑據，與交
    易常情有違，難令人置信，是附表二所示匯款應係為掩飾渠等低價購買不詳船舶
    而故為留下不實之付款記錄無訛，證人曾景昌於檢察官偵查中證稱：提領後有交
    給日本人云云；黃德金於檢察官偵查中證稱：船價是日幣二十億云云，及前揭證
    人藤崎秀夫於本院前審證稱：船價為日幣二十億云云，均係迴護之詞，不足為被
    告乙○○有利之認定。被告乙○○辯稱：購買系爭曙光丸第七十三號船舶共計交
    付二十億日幣（按約台幣三億八千萬元）云云，亦係飾卸之詞，不足採信。
  (七)被告乙○○於原審法院審理時自承：做漁船已有十餘年以上之經歷，且在購買上
    開「第七十三號曙光丸」船舶之前，伊曾經向日本人購買日本籍船舶二次，且事
    後均交易成功，又伊曾經登上該船查看船上設備等語（見原審卷第四十四頁、第
    八十頁第三行），於檢察官偵查中亦供稱：在我買這艘船就有十幾年經驗等語（
    見八十六年度偵緝字第０五六二號卷第九十三頁），以其熟稔漁船經營及買賣之
    經驗，豈有可能輕易為日本掮客所矇騙，將已逾十年之船舶誤認船齡四年新船之
    理。從而從事多年船舶丈量等工作之證人王工準於本院調查時雖證稱：無法確認
    進來的船舶即係船舶證書上所載之船舶，當時僅檢查船舶之適航性及載重量，並
    未就船舶之同一性進行鑑定（見本院上更(二)字第三三一號(二)卷第二十頁）等語，
    亦難以長年從事船舶丈量工作之人都無法確認，而為被告二人有利之認定。再者
    ，被告乙○○於檢察官偵查中供稱：找甲○○進來時，我們已決定要買船，已與
    日本談好，也付了訂金，付了多少不清楚，只知道不夠才找甲○○加入等語（見
    同上偵查卷第二一０頁背面），而如後所述，系爭不詳船舶公證日期係在八十一
    年一月十七日，及被告甲○○亦參與以其妻曾月珍等人名義購買外匯留下不實價
    格之證明，足證被告甲○○係於決定購買汰舊船舶後，於八十一年一月間因資金
    不足時即加入，而非於向銀行訛詐時始參與，是其就行使變造私文書、行使公務
    員登載不實文書及詐欺取財等全部犯行，與被告乙○○間有犯意之聯絡及行為之
    分擔無訛。被告二人上開所辯，均不足採信，渠等右開犯行均堪認定。
三、按日本船舶國籍證書內記載船舶種類、船籍港、造船地、造船者、進水年月日、
    總噸數、所有權人等，船舶原簿內除與船舶國籍證書所載相同外，並記載船舶所
    有人變動之經過；再者，船舶製圖、配置圖內載有船舶設計者福岡造船株式會社
    、船名、配備、比例、製圖年月日等足以表示船舶結構、設計者、設計日期等之
    文書，並非刑法第二百十二條所定特許或關於品性能力之證書，且係外國機關所
    制作之文書，應屬刑法第二百十條所定私文書，核被告乙○○、甲○○持變造之
    前揭日本船舶國籍證書、船舶製圖等向行政院農業委員會申請准予輸入許可之所
    為，係犯刑法第二百十六條、第二百十條、第二百十四條之行使變造私文書及行
    使公務員登載不實文書罪。被告乙○○等持不實之行政院農業委員會所核發之輸
    入同意書向經濟部國際貿易局申請輸入許可證之所為，係犯刑法第二百十六條、
    第二百十四條之行使明知不實之事項而使公務員登載於職務上所掌管公文書罪。
    被告等事後持變造之日本國船舶國籍證書、船籍原簿及國貿局公務員職務上所核
    發之不實輸入許可證向我國駐紐西蘭代表處申請核發中華民國船舶臨時國籍證書
    ，使不知情之公務員登載於職務上所制作之中華民國船舶臨時國籍證書內，據以
    核發臨時國籍證書之所為，係犯刑法第二百十六條、第二百十條、第二百十四條
    之行使變造私文書及行使明知不實之事項而使公務員登載於職務上所掌管公文書
    罪。被告乙○○等持經變造之日本船舶原簿向交通部高雄港務局辦理船舶檢查與
    登記，使不知情之公務員將之登載於職務上所掌管之船舶登記書、船舶登記簿之
    所為，係犯刑法第二百十六條、第二百十條、第二百十四條之行使變造私文書及
    行使明知不實之事項而使公務員登載於職務上所掌管公文書罪。所犯明知不實之
    事項使公務員登載於職務上掌管公文書罪應為行使明知不實之事項而使公務員登
    載於職務上所掌管公文書之高度行為所吸收，不另論罪。被告乙○○等以不實較
    低之船價，向銀行訛詐高額之貸款未能得逞之所為，係犯刑法第三百三十九條第
    三項、第一項之詐欺未遂罪。公訴人認船舶國籍證書、船舶原簿等係特種文書尚
    有未洽，起訴法條應予變更。被告二人就上開犯行，有犯意聯絡及行為分擔，為
    共同正犯。彼等先後多次行使變造之私文書，及行使公務員登載不實文書等犯行
    ，均時間緊接，犯罪構成要件相同，顯係基於概括犯意為之，悉為連續犯，應依
    刑法第五十六條之規定，各論以一罪，並加重其刑。被告等所犯上開各罪有方法
    結果之牽連關係，為牽連犯，應依刑法第五十五條之規定，從情節較重之行使變
    造私文書罪處斷。公訴人雖未就行使變造之船舶製圖及行使明知不實之事項而使
    公務員登載於職務上所掌管公文書二部分之犯行起訴，惟既經查明，且有裁判上
    一罪及實質上一罪關係，本院自應併予審判。被告甲○○前因詐欺案件，先後經
    台灣高等法院台南分院於七十七年間以七十七年上易字第五０九號、七十七年上
    易字第八二一號判決科處有期徒刑三月、五月，送監執行後，於八十年一月二十
    四日執行完畢之事實，有臺灣高雄地方法院檢察署刑案資料查註紀錄表在卷可憑
    ，其於有期徒刑執行完畢後五年以內再犯本件有期徒刑以上之行使變造私文書等
    罪，為累犯，應依刑法第四十七條之規定加重其刑。
四、原審認事證明確，據以論罪科刑，固非無見；惟(一)被告等所買入之船舶，並非「
    曙光丸第七十三號」，原判決認被告乙○○所買入者係「曙光丸第七十三號」，
    尚有未洽；(二)被告乙○○持向行政院農業委員會申請進口文件，其中船舶原簿部
    分，非但下水年月日經變造，並及於登錄年月日、運輸事務官之名義及「運輸事
    務官」之印文，原判決僅認定變造船舶下水年月日，亦有未合；(三)被告乙○○等
    所行使者並非刑法第二百十二條特種文書，亦無證據證明被告等有變造上開私文
    書之行為，原判決認所行使者係特種文書，且認被告乙○○等有變造之犯行，於
    法不合；(四)被告等企圖詐騙者為新台幣一億六千餘萬元，原判決未將船價扣除，
    逕認企圖詐騙三億元亦有未合。被告乙○○、甲○○上訴意旨否認犯行，雖不足
    取，但原判決既有上開可議之處，自應由本院將原判決撤銷改判。爰審酌被告乙
    ○○、甲○○前已有如事實欄所載詐欺前科，有前揭臺灣高雄地方法院檢察署刑
    案資料查註紀錄表可憑，素行不佳，猶不知警惕，竟持變造日本船舶國籍證書影
    本等書證，欺矇船政主管機關進口超齡汰舊船舶，希冀訛詐行庫一億餘元鉅額貸
    款，惡性非輕，惟姑念訛詐貸款之騙局尚未得逞，行庫尚未有實際損失，被告甲
    ○○雖係累犯，惟於本案關於購船、貸款詐騙部分均由被告乙○○所主導，被告
    甲○○僅居於次要之地位，及其係於八十一年一月間始參與等一切情狀，分別量
    處如主文第二項所示之刑。平成四年一月二十八日、七月六日船舶原簿運輸官欄
    內偽造之「相千」、「鈴木」之署押及其下方偽造之印文四枚均依刑法第二百
    十九條宣告沒收。
五、公訴意旨另以：被告等除持變造之船舶原簿、船舶國籍證書外，並持變造日本輸
    出承認申請書、契約公證書向我國駐紐西蘭代表處申請船舶臨時國籍證書，因認
    被告等並有行使變造日本輸出承認申請書、契約公證書之犯行。訊據被告乙○○
    對於確有持前揭文書向我國駐紐西蘭代表處申請船舶臨時國籍證書之情事，惟否
    認係變造。公訴人此部分之指訴固有上開文書在卷可憑（見八十六年度偵緝字第
    ０五六二號卷第查卷第五十一、五十二頁）。經查：前開契約書及輸出承認書內
    固載明曙光丸第七十三號船舶下水日期係一九八八年五月，與前述曙光丸第七十
    三漁船正確之下水日期係一九七三年不符。惟經本院向我國台駐日經濟文化代表
    處函查結果，「日本京橋公證役場」確有於平成四年一月十七日公證前揭昱豐漁
    業公司與ＵＭ公司間之船舶買賣契約書（見本院上更(二)字第三三一號(一)卷第一五
    二頁），是該契約書內容亦有可能係相關當事人持不實文件前往公證所致，僅能
    謂係不實之文書，尚難謂係變造。再者，輸出承認書亦係由ＵＭ公司代表董事加
    藤統代理「南星海運」有限公司向日本通產業省提出聲請，依卷內現存之證據亦
    無從證明內容係變造，本院亦查無確切之證據足以證明前揭契約書等係變造，惟
    公訴人認此部分與前揭論罪科刑部分有裁判上一罪關係，故不另為無罪之諭知。
據上論結，應依刑事訴訟法第三百六十九條第一項前段、第三百六十四條、第二百九
十九條第一項前段，刑法第二十八條、第五十六條、第二百十六條、第二百十條、第
二百十四條、第三百三十九條第一項、第三項、第五十五條、第四十七條、第二百十
九條，罰金罰鍰提高標準條例第一條前段，判決如主文。
本案經檢察官郭振昌到庭執行職務。
中    華    民    國     九十一     年      十二      月      十二      日
                              臺灣高等法院高雄分院刑事第四庭
                                  審判長法官  蕭權閔
                                        法官  陳啟造
                                        法官  李嘉興
右正本證明與原本無異。
如不服本判決應於收受本判決後十日內向本院提出上訴書狀，其未述上訴理由者，
並得於提起上訴後十日內向本院補提理由書狀（均須按他造當事人之人數附繕本)「
切勿逕送上級法院」。
                                      書記官  呂素珍
中    華    民    國     九十一     年      十二      月       十三     日
附表：一
┌──────────┬───────────┬────┬───────┐
│匯款日期            │ 金額                 │受款人  │匯款方式      │
├──────────┼───────────┼────┼───────┤
│七十九年五月三十    │ 日幣一千五百萬元     │ＵＭ    │電匯          │
├──────────┼───────────┼────┼───────┤
│七十九年六月三十日  │ 日幣三千五百萬元     │ＵＭ    │電匯          │
├──────────┼───────────┼────┼───────┤
│七十九年七月三十一  │ 日幣二千五百萬元     │ＵＭ    │電匯          │
├──────────┼───────────┼────┼───────┤
│七十九年七月三十一  │ 日幣二千五百萬元     │ＵＭ    │電匯          │
├──────────┼───────────┼────┼───────┤
│七十九年十二月二十  │ 日幣三億四千五百萬元 │ＵＭ    │收據          │
├──────────┼───────────┼────┼───────┤
│八十年二月二十八日  │ 日幣五千四百五十萬元 │ＵＭ    │收據          │
├──────────┼───────────┼────┼───────┤
│八十年三月十日      │ 日幣五千萬元         │ＵＭ    │收據          │
├──────────┼───────────┼────┼───────┤
│八十年三月十日      │ 日幣五千萬元         │ＵＭ    │收據          │
├──────────┼───────────┼────┼───────┤
│八十年五月八日      │ 日幣一千萬元         │ＵＭ    │票匯          │
├──────────┼───────────┼────┼───────┤
│八十一年五月八日    │ 日幣一千五百萬元     │ＵＭ    │票匯          │
├──────────┼───────────┼────┼───────┤
│八十一年五月二十一日│ 日幣二千五百萬元     │ＵＭ    │票匯          │
├──────────┼───────────┼────┼───────┤
│八十一年五月二十一日│ 日幣二千五百萬元     │ＵＭ    │票匯          │
├──────────┼───────────┼────┼───────┤
│八十一年五月二十一日│ 日幣二千五百萬元     │ＵＭ    │票匯          │
├──────────┼───────────┼────┼───────┤
│八十一年五月二十一日│ 日幣二千五百萬元     │ＵＭ    │票匯          │
├──────────┼───────────┼────┼───────┤
│八十一年六月十五日  │ 日幣二千三百萬元     │ＵＭ    │票匯          │
└──────────┴───────────┴────┴───────┘
附表二
┌──────────┬───────────┬────┬───────┐
│匯款日期            │ 金額                 │受款人  │匯款方式      │
├──────────┼───────────┼────┼───────┤
│八十一年六月一日    │ 日幣四千萬元         │郭一岳  │票匯          │
├──────────┼───────────┼────┼───────┤
│八十一年六月一日    │ 日幣三千五百萬元     │郭一岳  │票匯          │
├──────────┼───────────┼────┼───────┤
│八十一年六月十一日  │ 日幣五千萬元         │莊富竹  │票匯          │
├──────────┼───────────┼────┼───────┤
│八十一年六月十一日  │ 日幣六千萬元         │莊富竹  │票匯          │
├──────────┼───────────┼────┼───────┤
│八十一年六月二十九日│ 日幣一億元           │甲○○  │票匯          │
├──────────┼───────────┼────┼───────┤
│八十一年七月二日    │ 日幣一億元           │甲○○  │票匯          │
├──────────┼───────────┼────┼───────┤
│八十一年七月七日    │ 日幣五千萬元         │曾錦昌  │票匯          │
├──────────┼───────────┼────┼───────┤
│八十一年七月七日    │ 日幣四千萬元         │曾錦昌  │票匯          │
├──────────┼───────────┼────┼───────┤
│八十一年七月二十三日│ 日幣一億元           │甲○○  │票匯          │
├──────────┼───────────┼────┼───────┤
│八十一年七月二十七日│ 日幣一億元           │曾月珍  │票匯          │
├──────────┼───────────┼────┼───────┤
│八十一年七月二十九日│ 日幣一億元           │曾錦昌  │票匯          │
├──────────┼───────────┼────┼───────┤
│八十一年八月三日    │ 日幣一億元           │乙○○  │票匯          │
├──────────┼───────────┼────┼───────┤
│八十一年八月六日    │ 日幣一億元           │陳泰良  │票匯          │
├──────────┼───────────┼────┼───────┤
│八十一年八月十日    │ 日幣二千五百萬元     │乙○○  │票匯          │
├──────────┼───────────┼────┼───────┤
│八十一年八月十日    │ 日幣二千五百萬元     │甲○○  │票匯          │
├──────────┼───────────┼────┴───────┤
│八十一年九月十日    │ 美金五十萬元         │旅行支票                │
├──────────┼───────────┼────────────┤
│八十一年九月二十一日│ 美金五十萬元         │旅行支票                │
├──────────┼───────────┼────────────┤
│八十一年九月二十二日│ 美金二十二萬元       │旅行支票                │
├──────────┼───────────┼────────────┤
│八十一年九月二十三日│ 美金五十萬元         │旅行支票                │
├──────────┼───────────┼────────────┤
│八十一年九月二十五日│ 美金三十萬元         │旅行支票                │
├──────────┼───────────┼────────────┤
│八十一年十月十五日  │ 美金五十九萬六千元   │旅行支票                │
└──────────┴───────────┴────────────┘
附錄：本判決論罪科刑法條：
刑法第二百十條
偽造、變造私文書，足以生損害於公眾或他人者，處五年以下有期徒刑。
刑法第二百十四條
明知為不實之事項，而使公務員登載於職務上所掌之公文書，足以生損害於公眾或他
人者，處三年以下有期徒刑、拘役或五百元以下罰金。
刑法第二百十六條
行使第二百十條至第二百十五條之文書者，依偽造、變造文書或登載不實事項或使登
載不實事項之規定處斷。
刑法第三百三十九條第一項、第三項
意圖為自己或第三人不法之所有，以詐術使人將本人或第三人之物交付者，處五年以
下有期徒刑、拘役或科或併科一千元以下罰金。
前二項之未遂犯罰之。
                                                                        Ａ
